台灣高等法院民事判決　九十一年度再字第五七號
　　　再審原告　　甲○○
　　　　　　　　　乙○○
　　　　　　　　　丙○○
　　　訴訟代理人　丁○○
　　　法定代理人　汪國華
　　　訴訟代理人　張文進
右當事人間因清償借款事件，再審原告對於中華民國九十年八月二十四日台灣台北地
方法院九十年度訴字第九○○號判決、九十一年二月二十日本院九十年度上字第一○
○四號判決及九十一年四月二十五日最高法院九十一年度台上字第七六八號裁定提起
再審，本院判決如左：
    主    文
再審之訴駁回。
再審訴訟費用由再審原告負擔。
    事    實
甲、再審原告方面：
一、聲明：(一)最高法院九十一年度台上字第七六八號民事裁定、本院九十年度上字第
            一○○四號民事判決及台灣台北地方法院（下稱台北地院）九十年度訴
            字第九○○號民事判決，關於再審原告部分均廢棄。
          (二)駁回再審被告之訴及其假執行之聲請。
二、陳述：
    (一)再審原告之被繼承人周連城於民國（下同）八十五年二月十一日死亡，自不可
      能於八十五年七月間再同意主債務人銳和企業有限公司（下稱銳和公司）延期
      清償，依民法第七百五十七條規定，再審原告自不負保證責任。
    (二)再審原告於本件前訴訟程序第二審言詞辯論終結後，始經證人張騰龍提供再審
      被告於八十六年一月二十三日寄發予銳和公司、翟錫林、周連城、張允德、張
      騰龍、任殷等人之存證信函，即可證明再審被告曾於八十四年十月二十日及八
      十五年七月二十日兩次同意主債務人銳和公司分期清償，僅八十五年七月二十
      日銳和公司與再審被告所成立之「分期清償協議書」，其上之連帶保證人，其
      中之一，因周連城當時已死亡，而改以任殷替換。再審原告依民事訴訟法第四
      百九十六條第一項第十三款請求再審，證物即上開存證信函。
    (三)再審被告於八十四年十月二十日第一次同意延期清償，同意銳和公司於八十四
      年九月十五日前先行償還五十萬元，並自八十五年二月起至八十五年六月止，
      按月清償十萬元，共五十萬元，最後於八十五年七月二十日清償四百萬元，嗣
      因銳和公司無法於八十五年七月二十日清償四百萬元，因此銳和公司於八十五
      年五、六月間第二次向再審被告聲請延期分期清償。
    (四)再審被告確實已於八十五年七月二十日與銳和公司訂立延期分期清償協議，銳
      和公司及再審被告均依分期清償條件進行。又分期清償或延期清償之協議，並
      未以該債務之主債務人及原連帶保證人全體均須參與協議為法定成立要件或法
      定生效要件，因此八十五年七月二十日，再審被告與銳和公司及連帶保證人任
      殷、張騰龍、張允德、翟錫林等人簽訂延期分期清償協議書，縱因原連帶保證
      人周連城死亡，亦不影響該延期分期清償協議書之效力。
    (五)再審被告如認定八十五年七月二十日延期分期清償協議不成立，則第三人任殷
      即非連帶保證人，惟依再審被告八十六年一月二十三日之存證信函，亦認任殷
      係連帶保證人，足證再審被告認為八十五年七月二十日延期分期清償協議書係
      有效存在。
    (六)再審被告如認為八十五年七月二十日延期分期清償協議不成立，則銳和公司之
      債務應於八十四年七月二十日即屆清償期，自八十四年七月二十一日起即應負
      逾期清償責任，惟再審被告對銳和公司之存款，並無扣抵債務求償之動作，足
      證再審被告認為八十五年七月二十日延期分期清償協議確係有效存在。
三、證據：提出存證信函、再審被告內部簽文、世華聯合商業銀行函件、財團法人中
          小企業信用保證基金函件、支票、放款通知單、移送信用保證單及存款明
          細分戶帳為證。
乙、再審被告方面：
一、聲明：再審之訴駁回。
二、陳述：
    (一)再審原告提出之再審理由，所述均非歷審未經斟酌之證物，完全係就歷審所爭
      論之處，一再反覆陳述，實不符民事訴訟法第四百九十六條第一項第十三款所
      定之再審事由。
    (二)銳和公司於簽立協議分期清償承諾書時，因缺少連帶保證人周連城之簽名同意
      ，故無法完成該次協議手續，於等待周連城簽名同意前，卻因退票原因，導致
      先前之努力前功盡棄，銳和公司該次協議之「權利」就此消失，故再審被告寄
      發存證信函告知所有之利害關係人此一情形，並非如再審原告揣測係用來告知
      因違反「雙方已承認之協議清償條件」，故全部債務視為到期應立即清償之意
      。
    (三)銳和公司借款期限本已到期，其於八十五年七月二十日後陸續償還四十萬元係
      償還其欠款，再審被告當無返還之理，而當時以協議清償之方式，實係給予銳
      和公司充分時間償還欠款。
丙、本院依職權調閱最高法院九十一年度台上字第七六八號、本院九十年度上字第一
    ○○四號及台北地院九十年度訴字第九○○號兩造間清償借款事件卷宗。
    理    由
一、本件再審原告主張：伊之被繼承人周連城於八十五年二月十一日死亡，自不可能
    於八十五年七月間再同意主債務人銳和公司延期清償，依民法第七百五十七條規
    定，再審原告自不負保證責任。伊於本件前訴訟程序第二審言詞辯論終結後，始
    經證人張騰龍提供再審被告於八十六年一月二十三日寄發予銳和公司、翟錫林、
    周連城、張允德、張騰龍、任殷等人之存證信函，即可證明再審被告曾於八十四
    年十月二十日及八十五年七月二十日兩次同意主債務人銳和公司分期清償，再審
    被告亦認為八十五年七月二十日延期分期清償協議書係有效存在等情，爰依民事
    訴訟法第四百九十六條第一項第十三款之規定提起再審之訴，求為廢棄改判原確
    定判決關於不利再審原告部分之判決。
    再審被告則以：再審原告提出之再審理由，所述均非歷審未經斟酌之證物，完全
    係就歷審所爭論之處，一再反覆陳述，實不符民事訴訟法第四百九十六條第一項
    第十三款所定之再審事由。而銳和公司於簽立協議分期清償承諾書時，因缺少連
    帶保證人周連城之簽名同意，故無法完成該次協議手續，於等待周連城簽名同意
    前，卻因退票原因，導致先前之努力前功盡棄，銳和公司該次協議的「權利」就
    此消失，銳和公司借款期限本已到期，其於八十五年七月二十日後陸續償還四十
    萬元係償還其欠款，再審被告當無返還之理。而當時以協議清償之方式，實係給
    予銳和公司充分時間償還欠款等語，資為抗辯。
二、本件經依民事訴訟法第四百六十三條準用同法第二百七十條之一第一項第三款規
    定，整理並協議簡化爭點及不爭執點後，兩造同意就九十一年十月十四日準備程
    序時所陳述之事實及主張之法律關係為論斷（見本院再審卷第一○二、一○三、
    一三一、一三二頁）。茲查銳和公司於八十三年七月二十日邀同翟錫林、張允德
    、張騰龍及再審原告之被繼承人周連城為連帶保證人簽立「保證書」，約定上開
    連帶保證人就銳和公司對再審被告所負現在及將來所負之借款、票據、保證、損
    害賠償等及其他一切債務以四百萬元、一百萬元為限額，與主債務人銳和公司負
    連帶給付之責，嗣銳和公司向再審被告借用二筆款項四百萬元及一百萬元，共計
    五百萬元，上開借款於八十四年七月二十日屆期，銳和公司就上開二筆款項其後
    除繳納至八十五年十一月十九日之利息，迄今尚積欠本金二百六十萬零五百十二
    元、六十五萬零一百二十七元，共計三百二十五萬零六百三十九元及利息、違約
    金。又連帶保證人之一周連城已於八十五年二月十一日去世，再審原告四人為其
    繼承人，且均未辦理拋棄繼承及限定繼承，銳和公司曾於八十四年十月二十日邀
    同連帶保證人翟錫林、張允德、張騰龍及再審原告之被繼承人周連城為連帶保證
    人簽立「協議清償計劃承諾書」，再審被告同意延期分期清償等情，有本票、約
    定書、借款帳務資料、基本放款利率調整資料、保證書、還款明細資料（世華聯
    合商業銀行存款明細分戶帳及放款帳務副檔資料）及戶籍謄本為證（見台灣台北
    地方法院九十年度訴字第九○○號卷第九頁至第二五頁、第六一、六一─一頁、
    第九一頁至第九四頁），並有家事法庭函覆可稽（見上開卷第五八頁），為兩造
    所不爭執，且經本院調取最高法院九十一年度台上字第七六八號、本院九十年度
    上字第一○○四號及台北地院九十年度訴字第九○○號民事卷宗核閱屬實，自堪
    信為真實。是本件之爭點厥為：
    (一)按民事訴訟法第四百九十六條第一項第十三款所謂當事人發見未經斟酌之證物
      ，係指前訴訟程序事實審之言詞辯論終結前已存在之證物，因當事人不知有此
      ，致未經斟酌，現始知之者而言（參照最高法院二十九年上字第一○○五號判
      例），並以若經斟酌即可受較有利益之裁判者為限（參照最高法院十八年上字
      第七一○號判例）。本件再審原告主張伊於本件前訴訟程序第二審言詞辯論終
      結後，始經證人張騰龍提供再審被告於八十六年一月二十三日寄發予銳和公司
      、翟錫林、周連城、張允德、張騰龍、任殷等人之存證信函，即可證明再審被
      告曾於八十四年十月二十日及八十五年七月二十日兩次同意主債務人銳和公司
      分期清償云云，並提出該存證信函為證（見本院再審卷第十四、十五頁）。惟
      查，上開存證信函內容為：「．．．到期日後貴公司於八十四年十月二十日仍
      邀同原連帶保證人及貴公司新任負責人任殷共同簽立協議清償計畫承諾書；俟
      後又於八十五年七月二十日邀同任殷、張騰龍、張允德、翟錫林為連帶保證人
      簽具分期清償協議書，該協議書約定八十五年十一月三十日將結欠一次清償，
      惟貴公司所預開八十五年十一月三十日之支票金額新台幣佰陸拾萬元於八十
      五年十一月三十日以印鑑不符及存款不足雙重理由退票，依約貴公司已喪失分
      期清償權利，全部債務即視同到期並立即清償．．．。」等情，足見上開存證
      信不能證明再審被告曾於八十五年七月二十日同意主債務人銳和公司延期清償
      。
    (二)又本件前訴訟程序事實審既認定：「．．．銳和公司嗣於八十五年二月至五月
      共計償還本金四十萬元，惟無法依前開『協議清償計畫承諾書』所載於八十五
      年七月二十日清償本金四百萬元，遂又於八十五年五、六月間再向被上訴人申
      請第二次延期分期清償，因本件債務前已申請財團法人中小企業信用保證基金
      （下簡稱信保基金）之信用保證融資，被上訴人（即再審被告）因而先函詢該
      基金是否同意變更分期攤還辦法，經該基金函覆同意備查後，被上訴人通知銳
      和公司辦理相關手續後始知原連帶保證人之一周連城已去世，被上訴人認已影
      響本件債務之授信品質，不符合被上訴人業據處理手冊催收業務篇附錄第九條
      第二項規定，因而未同意銳和公司之第二次申請延期清償．．．。」、「．．
      ．足認：對於銳和公司之延期分期清償申請，被上訴人係以主債務人及原來之
      連帶保證人均同意（即授信擔保條件均相同）為停止條件，若條件不成就，則
      延期分期清償之協議即不成立，此乃基於債務之授信品質予以考量，核與現今
      銀行實務及社會常情相符。雖被上訴人於信保基金函覆同意備查時，於擬辦欄
      上即記載通知銳和公司儘速辦妥協議事宜，惟本件延期分期清償之停止條件既
      未成就，而此條件亦為銳和公司所知悉，則縱被上訴人通知銳和公司辦理手續
      ，亦無法使不具備之停止條件成就，自難認被上訴人業已同意銳和公司延期分
      期清償之申請」、「．．．足見：本件借款於被上訴人同意第一次延期分期之
      清償日八十五年七月二十日屆至，嗣後被上訴人以其他方式催討，此時仍須向
      銳和公司收取逾期之保證手續費，且須計收至債務全數收回之日（或信保基金
      交付代位清償備償款之日）止，而銳和公司就本件借款迄今尚積欠本金三百二
      十五萬零六百三十九元，則銳和公司尚欠繳信保基金之保證手續費，自無上訴
      人所指應予退還之理」，且經最高法院裁定上訴駁回確定，有本院九十年度上
      字第一○○四號民事判決及最高法院九十一年度台上字第七六八號民事裁定可
      稽（見本院再審卷第十六頁至第二九頁及第三○－一、三○－二頁），則縱經
      斟酌再審原告所提出之前開存證信函，亦不足以推翻原確定判決之上開認定，
      再審原告自難受較有利益之裁判。依上開說明，原確定判決即無民事訴訟法第
      四百九十六條第一項第十三款所規定之再審事由。
三、綜上所述，再審原告依據民事訴訟法第四百九十六條第一項第十三款規定，提起
    本件再審之訴，請求將原確定判決廢棄，駁回再審被告之訴，為無理由，應予駁
    回。
四、據上論結，本件再審之訴為無理由，依民事訴訟法第七十八條，判決如主文。
中　　　華　　　民　　　國　　九十一　　年　　十二　　月　　二十四　　　日
　　　　　　　　　　　　　　　　民事第十三庭
　　　　　　　　　　　　　　　　　　審判長法　官　劉　清　景
　　　　　　　　　　　　　　　　　　　　　法　官　謝　碧　莉
　　　　　　　　　　　　　　　　　　　　　法　官　王　聖　惠
右正本係照原本作成。
如不服本判決，應於收受送達後二十日內向本院提出上訴書狀，其未表明上訴理由者
，應於提出上訴後二十日內向本院補提理由書狀（均須按他造當事人之人數附繕本）
上訴時應提出委任律師或具有律師資格之人之委任狀；委任有律師資格者，另應附具
律師及格證書及釋明委任人與受任人有民事訴訟法第四百六十六條之一第一項但書或
第二項（詳附註）所定關係之釋明文書影本。
中　　　華　　　民　　　國　　九十一　　年　　十二　　月　　二十五　　　日
　　　　　　　　　　　　　　　　　　　　　書記官　陳　樂　觀
附註：
民事訴訟法第四百六十六條之一（第一項、第二項）：
對於第二審判決上訴，上訴人應委任律師為訴訟代理人。但上訴人或其法定代理人具
有律師資格者，不在此限。
上訴人之配偶、三親等內之血親、二親等內之姻親，或上訴人為法人、中央或地方機
關時，其所屬專任人員具有律師資格並經法院認為適當者，亦得為第三審訴訟代理人
。
